【裁判字號】    97,聲,13
【裁判日期】    970814
【裁判案由】    聲請保全證據
【裁判全文】
臺北高等行政法院裁定
                                     97年度聲字第00013號
聲  請  人  甲○○
相  對  人  行政院衛生署
代  表  人  乙○○（署長）
上列當事人間聲請保全證據事件，經高雄高等行政法院97年度聲
字第3號裁定移送本院管轄。本院裁定如下：
    主  文
聲請駁回。
聲請程序費用由聲請人負擔。
    理  由
一、按行政訴訟法第176 條規定：「民事訴訟法…第368 條、第
    370 條至第376 條之規定…於本節準用之。」是以證據章節
    中有關證據保全之要件，即應準用民事訴訟法相關之規定。
    而按民事訴訟法第368 條第1 項規定：「證據有滅失或礙難
    使用之虞，或經他造同意者，得向法院聲請保全；就確定事
    物之現狀有法律上利益並有必要時，亦得聲請為鑑定、勘驗
    或保全書證。」又按同法第370 條（聲請保全證據應記載之
    事項）第1 項規定：「保全證據之聲請，應表明下列各款事
    項：．．．二應保全之證據。三依該證據應證之事實。四應
    保全證據之理由。」、同條第2 項規定：「前項第1 款及第
    4 款之理由，應釋明之。」是知於行政訴訟程序聲請證據保
    全者，須表明應保全之證據、依該證據應證之事實及應保全
    證據之理由，並釋明之。表明應保全證據之理由，即表明證
    據有滅失或礙難使用之虞，或經他造同意之事實。又所謂釋
    明，係指提出可使法院信其主張為真實之得以即時為調查之
    證據而言，此另觀之行政訴訟法第176 條準用民事訴訟法第
    368 條第1 項、第370 條第1 項第2 款、第3 款、第4 款、
    第2項 及第284 條規定甚明。因而當事人以「證據有滅失或
    礙難使用之虞」，而向行政法院聲請保全證據者，自應在其
    聲請書狀中載明應保全之證據、依該證據應證之事實及應保
    全證據之理由，並就保全證據之理由，提出能即時調查之證
    據，否則即難認其具備聲請之要件。
二、本件聲請人之聲請意旨略以：其女魏淑華生前因病住院在高
    雄市立凱旋醫院，詎該院未經病患家屬同意或告知，擅自將
    魏淑華轉往其附設之未經申請核准並核發開業執照，非法營
    業之「大寮復健中心」繼續治療，由於該中心相關人員及設
    備不足，致魏淑華於民國（下同）87年間遭該中心病人無故
    攻擊成為植物人終至死亡；聲請人向行政院衛生署查詢「大
    寮復健中心」是否已依法設立等事宜，經該署轉至高雄市政
    府衛生局及高雄縣政府衛生局查辦。惟經各該函復結果可知
    ，高雄市立凱旋醫院主張其所屬「大寮復健中心」經行政院
    衛生署86年精神醫療院所評鑑合格乙節，顯非真實，且上開
    證物在行政院衛生署掌管中，爰於提起行政訴訟前，依行政
    訴訟法第175 條第1 項規定，請求將「高雄市立凱旋醫院86
    年精神醫療院所評鑑時，所填報之調查表，並經衛生局於評
    鑑當天進行實地查證後轉送行政院衛生署合格案」之證據予
    以保全，以防該證據遭塗改或毀滅等語。
三、經查：
  (一)按聲請證據保全，需證據有滅失或礙難使用之虞，或經他造
    同意，始得聲請法院預為調查而保全該證據，此觀行政訴訟
    法準用之民事訴訟法第368 條第1 項規定自明。又應保全之
    證據及應保全之理由，應釋明之，有如上述。所謂證據有滅
    失或礙難使用之虞者，需依客觀情形衡量，並為相當之釋明
    ，始符上揭聲請證據保全之要件。對此，本件聲請人所稱就
    「高雄市立凱旋醫院86年精神醫療院所評鑑時所填報之『調
    查表』」予以保全，固屬具體明確；惟所稱「並經衛生局於
    評鑑當天進行實地查證後轉送行政院衛生署『合格案之證據
    』予以保全」，「合格案之證據」係指何而言，並不具體明
    確，即與上開須表明應保全之證據之規定不符。
  (二)再者，聲請人必須就其所欲保全之證據，釋明有何礙難使用
    或滅失之虞，始符上揭規定聲請保全證據之規定與說明，但
    聲請人並未在其聲請狀內予以釋明，即未符上開聲請保全證
    據之要件，而未能准許。
  (三)末查，依相對人96年10月4 日衛署醫字第0960039973號函說
    明二所載：「．．．。有關台端申請閱覽現有相關資料一事
    ，請於文到一週內來電約時間，及本署及所屬機關提供政府
    資訊收費標準並依規費法繳交相關費用。」有該函附高雄高
    等行政法院97年度聲字第3 號卷內第10頁足稽，可知聲請人
    可於文到一週內去電相對人約定時間申請閱覽現有相關資料
    ，亦即聲請人所欲保全之高雄市立凱旋醫院86年精神醫療院
    所評鑑資料，並非無閱覽使用之可能。尚無聲請保全證據之
    必要。
  (四)綜上，本件聲請人聲請保全證據與行政訴訟法第176 條準用
    民事訴訟法第368 條第1 項、第370 條規定顯有未符，應逕
    予駁回。
四、依行政訴訟法第104條，民事訴訟法第95條、第78條，裁定
    如主文。
中    華    民    國    97    年     8    月   14     日
                臺北高等行政法院第六庭
                          審判長法  官  林  文  舟
                                法  官  許  瑞  助
                                法  官  陳  鴻  斌
上為正本係照原本作成。
如不服本裁定，應於送達後10日內向本院提出抗告狀（須按他造
人數附繕本）。
中    華    民    國    97    年     8    月   15     日
                                書記官  陳  清  容


司法院資訊處製作；財團法人民間司法改革基金會備份。
